【裁判字號】    97,訴,1119
【裁判日期】    980626
【裁判案由】    返還土地等
【裁判全文】
臺灣士林地方法院民事判決              97年度訴字第1119號
原      告    丙○○○
兼訴訟代理人  甲○○
被      告    乙○○
訴訟代理人    林李達律師
複 代理 人    吳孟玲律師
上列當事人間返還土地等事件，本院於民國98年5 月27日言詞辯
論終結，判決如下：
    主  文
原告之訴及假執行之聲請均駁回。
訴訟費用由原告負擔。
    事實及理由
一、原告主張︰伊於民國96年10月22日經由法院拍賣程序，共同
    買受坐落臺北縣八里鄉○○里○段渡船頭小段878 之2 地號
    土地（下稱系爭土地），並經臺北縣淡水地政事務所於同年
    10月31日核發所有權狀。詎被告無正當權源，竟於系爭土地
    如附圖所示A 、B 、C 部分設置墳墓3 座（下稱系爭墳墓）
    ，無權占有系爭土地約相當於應有部分5 分之1 之範圍。伊
    自得依民法第767 條規定，請求被告遷讓返還系爭土地。另
    被告無權占有系爭土地，亦構成民法第184 條第1 項之侵權
    行為，伊並得請求被告賠償自伊取得系爭土地之日即96年10
    月31日起，按每月新臺幣（下同）6,000 元計算之損害金。
    為此，依上述規定之法律關係，提起本訴。並聲明：（一）
    被告應將坐落系爭土地如附圖所示A 、B 、C 部分之系爭墳
    墓拆除，將土地騰空返還原告；並給付原告自96年10月31日
    起，至返還上述土地之日止，按每月6,000 元計算之賠償金
    。（二）願供擔保請准宣告假執行。
二、被告則以︰系爭土地原為黃氏宗親共有之墓的，僅借名登記
    為伊名義所有，詎伊因連帶保證債務，致系爭土地遭強制執
    行。當時法院拍賣公告使用情形即已載明「系爭土地查封時
    發現為墳墓用地」，是原告應買時已知悉系爭土地有系爭墳
    墓占用之情形。而系爭土地上存在之系爭墳墓，其中1 座係
    伊曾祖母、祖母及大哥合用墳墓（下稱A 座），1 座為伊父
    母合葬之墳墓（下稱B 座），屬宗族共有，非伊個人所有，
    伊並無單獨之處分權。另1 座則為不明人士之墳墓（下稱C
    座），依墓碑記載係清朝道光年間即已存在，因先祖遺訓要
    求後代子孫不可擅動，故保存至今，伊亦無處分權限。再者
    ，伊為系爭土地原所有權人及系爭墳墓之共有人，系爭土地
    遭拍賣而由原告買受，應認系爭土地之買受人與系爭墳墓所
    有權人就坐落土地部分成立租賃關係，自不構成無權占有等
    語，資為抗辯。
三、經核︰
（一）原告於96年10月間經由本院95年度執字第9577號強制執行
      事件之拍賣程序，共同得標買受系爭土地，應有部分各3
      分之2 、3 分之1 ，經本院於96年10月22日核發權利移轉
      證書在案。
（二）上述強制執行事件之拍賣公告，使用情形欄載有下述內容
      ：「95.5.12 查封時發現係為墳墓用地，墳墓占用權源及
      權屬不明」。
（三）系爭土地上現有系爭墳墓存在。
      以上各項，有原告提出之土地所有權狀影本、本院不動產
      權利移轉證書影本、照片、土地登記謄本、地籍圖騰本，
      及被告提出之本院民事執行處通知（拍賣公告）及照片等
      附卷可稽。均堪信為真正。
四、爭點之論述︰
    原告主張被告無權占有系爭土地如附圖所示A 、B 、C 部分
    設置系爭墳墓，而分別本於所有物返還請求權、侵權行為損
    害賠償請求權之法律關係，請求被告拆除系爭墳墓、返還系
    爭土地，並按月給付給付損害金等情。被告則以前揭情詞置
    辯。是本件所應審究之爭點應在於：（一）被告就系爭墳墓
    是否享有單獨之處分權？得否命其拆除系爭墳墓？（二）被
    告是否無權占有及侵權行為？
    茲論述如下：
（一）原告並未舉證證明被告就系爭墳墓享有單獨之處分權，無
      從命其予以拆除：
   1、按地上工作物之拆除為事實上之處分，未辦理原始所有權
      登記之建物或地上工作物之拆除，自以享有處分權之人始
      得為之。倘非完全之處分權人，即無拆除之權能，自無從
      命其為拆除之給付行為。次按當事人主張有利於己之事實
      ，就其事實有舉證之責任，民事訴訟法第277 條定有明文
      。而民事訴訟如係由原告主張權利者，應先由原告負舉證
      責任，若原告先不能舉證，以證實自己主張之事實為真實
      ，則被告就其抗辯事實即令不能舉證，或其所舉證據尚有
      瑕疵，亦應駁回原告之請求（最高法院17年上字第917 號
      判例意旨參考）。本件原告主張系爭土地上之系爭墳墓為
      被告所設置云云，被告則否認其就系爭墳墓有單獨之處分
      權。是原告自應就被告為系爭墳墓之處分權人，就系爭墳
      墓享有完全之處分權之事實，負舉證之責。
   2、按自然人死亡後，其遺產之繼承，除配偶外，以直系血親
      卑親屬為第一順位之繼承人。民法第1138條第1 款規定甚
      明。相對於財產繼承關係，按諸民間風俗習慣，負有安葬
      祭祀亡者之義務人應為亡者之配偶、子女。而由一般墳墓
      均設立墓碑，刻印祭祀立碑人之情以觀，關於墳墓之處分
      權當屬設墳立碑者所享有，倘設墳立碑者亦已死亡，即由
      其祭祀之子孫繼承之。就系爭墳墓而言，被告抗辯其中A
      座為其曾祖母、祖母及大哥合用墳墓，B 座為其父母合葬
      之墳墓，均屬宗族共有，非伊個人所有乙節，業據其提出
      照片2 張為證。觀諸照片所示，其中A 座確包含遺骨3 小
      座，另B 座立碑者則為「男三大房」叩立，顯然均非1 人
      單獨設置，當屬祭祀立碑者所共有。被告抗辯其無單獨處
      分權乙情，應堪信實。至於C 座，被告抗辯：為不明人士
      之墳墓等語，亦提出照片為憑。觀諸照片所示，立碑時間
      為清朝道光甲午年，立碑者則為「孝男五大房」，亦無從
      認定被告就該座墳墓確享有處分權。除此之外，原告又未
      能舉證證明被告就系爭墳墓確均享有單獨之處分權，其主
      張被告設置系爭系爭墳墓，無權占有系爭土地即不足憑認
      為真正。並參諸前揭說明，原告請求命被告拆除系爭墳墓
      拆除，返還系爭土地，自難准許。
（二）被告並未構成無權占有，原告亦不得請求被告給付損害金
      ：
   1、按土地及其土地上之房屋同屬一人所有，而僅將土地或僅
      將房屋所有權讓與他人，或將土地及房屋同時或先後讓與
      相異之人時，土地受讓人或房屋受讓人與讓與人間或房屋
      受讓人與土地受讓人間，推定在房屋得使用期限內，有租
      賃關係。其期限不受第449 條第1 項規定之限制。前項情
      形，其租金數額當事人不能協議時，得請求法院定之。民
      法第425 條之1 定有明文。另設定抵押權時，土地及其土
      地上之建築物，同屬於一人所有，而僅以土地或僅以建築
      物為抵押者，於抵押物拍賣時，視為已有地上權之設定，
      其地租、期間及範圍由當事人協議定之。不能協議者，得
      聲請法院以判決定之。設定抵押權時，土地及其土地上之
      建築物，同屬於一人所有，而以土地及建築物為抵押者，
      如經拍賣，其土地與建築物之拍定人各異時，適用前項之
      規定。民法第876 條亦有明文。此等規定，均在解決土地
      及其上房屋原屬同一人所有，其後異其所權人時，所生占
      有權源之問題，均係擬制於房屋得使用期限內，有合法之
      有權源。又「土地及其土地上所構築無頂蓋之鋼筋混凝土
      造養魚池設備同屬一人所有，而僅以土地為抵押，於抵押
      物拍賣時，該養魚池設備固非屬民法第八百七十六條第1
      項所稱之『土地上建築物』而無該條項法定地上權規定之
      適用。然該養魚池設備既非土地之構成部分而為繼續附著
      於土地上具獨立經濟價值之『土地上定著物』，與同法第
      66 條 第1 項所定之土地應屬並列之各別不動產，分別得
      單獨為交易之標的，且該附著於土地上具獨立經濟價值之
      養魚池設備，性質上不能與土地使用權分離而存在，亦即
      使用養魚池設備必須使用該養魚池之地基，故土地及土地
      上之養魚池設備同屬一人所有，而將土地及養魚池設備分
      開同時或先後出賣，其間縱無地上權之設定，亦應推斷土
      地承買人默許養魚池設備所有人得繼續使用該土地，並應
      認該養魚池設備所有人對土地承買人有支付相當租金之租
      賃關係存在，要非無權佔有可比。」有最高法院91年度台
      上字第815 號判決要旨足參。
   2、本件系爭墳墓雖非房屋或其他具有經濟價值之地上工作物
      ，然依民間風俗仍屬具有特定價值獨立之地上工作物，與
      上述房屋、魚池設備工作物具有類似之性質。而被告應為
      系爭墳墓其中A 座、B 座之處分權人之1 ，並為系爭土地
      之原所有權人，嗣系爭土地由原告買受因而異其所有權人
      ，同有上揭規定及判決所欲規範占有權源之問題。考量系
      爭土地於查封時即有系爭墳墓存在乙情，業經上述強制執
      行事件之拍賣公告揭櫫甚明，原告當知之甚明。倘適用前
      揭規範，擬制租賃關係存在，對於原告亦無不公平之情事
      。綜上以解，應認本件得類推適用前揭規定，推定在上述
      A 座、B 座墳墓得使用期限內，被告與原告就該2 座墳墓
      坐落系爭土地部分，有租賃關係存在，自未構成無權占有
      。至於C 座部分，則無從認定被告為被祭祀者之孫之一，
      就該座墳墓亦無任何處分權，業如上述，此部分亦難構成
      無權占有。準此，被告既未構成無權占有，自未該當侵權
      行為。原告請求被告給付損害金，即非有據。
五、從而，原告本於民法第767 條、第184 條第1 項規定之法律
    關係，請求被告應將坐落系爭土地如附圖所示A 、B 、C 部
    分之系爭墳墓拆除，將土地騰空返還原告；並給付原告自96
    年10月31日起，至返還上述土地之日止，按每月6,000 元計
    算之賠償金，為無理由，應予駁回。
六、原告之訴既經駁回，其假執行之聲請亦失所附麗，應併予駁
    回。
七、據上論結，本件原告之訴為無理由，依民事訴訟法第78條，
    判決如主文。
中    華    民    國    98    年    6     月    26    日
                  民事第三庭  法  官  施月燿
以上正本證明與原本無異。
如對本判決上訴，應於判決送達後20日內向本院提出上訴狀。
中    華    民    國    98    年    7     月    2     日
                              書記官  于耀文


司法院資訊處製作；財團法人民間司法改革基金會備份。
